臺灣臺南地方法院民事判決　　　　　　　94年度訴字第1114號
原　　　告　丙○○
　　　　　　乙○○
共　　　同
訴訟代理人　林崑地律師
複代理人　　甲○○
被　　　告　丑○○
　　　　　　寅○○
　　　　　　辰○○
　　　　　　癸○○　　嘉義縣中.
共　　 同
訴訟代理人　吳永茂律師
複代理人　　龍毓梅律師
被　　　告　午○○
　　　　　　申○○
　　　　　　己○○即鄭宏明）.
　　　　　　戊○○
　　　　　　丁○○
上五人共同
訴訟代理人　庚○○
被　　　告　子○○○
　　　　　　未○○
　　　　　　巳○○
　　　　　　辛○○
　　　　　　卯○○
　　　　　　壬○○
上列當事人間請求分割共有物事件，本院於民國96年3月26日言
詞辯論終結，判決如下：
    主  文
被告子○○○、未○○、巳○○、辛○○、卯○○、壬○○應就
被繼承人賴榮所有坐落台南縣白河鎮○○段○○段四一七地號、
地目林、面積九八四五平方公尺土地、應有部分四一八九分之一
；及同地段一小段四０八地號、地目林、面積一七０五０平方公
尺土地、應有部分四一八九分之一辦理繼承登記。
原告丙○○與被告丑○○、寅○○、辰○○、癸○○、午○○、
申○○、己○○（即鄭宏明）、戊○○、丁○○、子○○○、未
○○、巳○○、辛○○、卯○○、壬○○共有坐落台南縣白河鎮
○○段一小段四一七地號、地目林、面積九八四五平方公尺土地
應予分割如附件台南縣白河地政事務所複丈成果圖即附圖所示，
其中編號甲部分（暫編地號417—1）面積三八七四平方公尺，分
歸原告丙○○取得；編號乙部分（暫編地號417—2）面積二一四
七平方公尺，分歸被告丑○○、寅○○、辰○○、癸○○共同取
得，並依原應有部分比例保持共有；編號丙部分（暫編地號417
—3）面積三０二四平方公尺土地，分歸被告戊○○、丁○○、
己○○（即鄭宏明）、午○○、申○○共同取得，並依原應有部
分比例保持共有；編號丁部分（暫編地號417—4）面積二平方公
尺，分歸被告子○○○、未○○、巳○○、辛○○、卯○○、壬○○共同取得並保持公同共有；編號戊（暫編地號417）面積七
九八平方公尺作為道路，由原告丙○○與被告丑○○、寅○○、
辰○○、癸○○、午○○、申○○、己○○（即鄭宏明）、戊○○、丁○○、子○○○、未○○、巳○○、辛○○、卯○○、壬○○共同取得，並依原應有部分比例保持共有。
原告乙○○與被告丑○○、寅○○、辰○○、癸○○、申○○、
子○○○、未○○、巳○○、辛○○、卯○○、壬○○共有坐落
台南縣白河鎮○○段○○段四０八地號、地目林、面積一七０五
０平方公尺土地應予分割如台南縣白河地政事務所複丈成果圖即
附圖所示，其中編號Ａ部分（暫編地號408—1）、面積一一九三
六平方公尺土地，分歸原告乙○○取得；編號Ｂ部分（暫編地號
408—2）、面積四平方公尺，分歸被告子○○○、未○○、巳○○、辛○○、卯○○、壬○○共同取得並保持公同共有；編號Ｃ
部分（暫編地號408—3）、面積九五一平方公尺土地分歸被告癸○○取得；編號Ｄ部分（暫編地號408—4）、面積九四七平方公
尺土地分歸被告辰○○取得；編號Ｅ部分（暫編地號408—5
）、面積九四七平方公尺土地分歸被告寅○○取得；編號Ｆ部分
（暫編地號408—6）、面積九五一平方公尺土地分歸被告丑○○
取得；編號Ｇ部分（暫編地號408—7）、面積二六七平方公尺土
地分歸被告申○○取得；編號Ｈ部分（暫編地號408）、面積一
０四七平方公尺土地作為道路，由原告乙○○與被告子○○○、
未○○、巳○○、辛○○、卯○○、壬○○、癸○○、辰○○、
寅○○、丑○○、申○○共同取得，並依原應有部分比例保持共
有。
訴訟費用由兩造依附表一、二所示之金額負擔。
　　事實及理由
一、本件被告辰○○、丑○○、寅○○、癸○○、子○○○、未
    ○○、巳○○、賴一、本件被告辰○○、丑○○子○○○
    、未○○、巳○○、辛○○、卯○○、壬○○均經合法通知
    ，未於最後言詞辯論期日到場，核無民事訴訟法第386條各
    款所列情形，爰依原告聲請，由其一造辯論而為判決。
二、原告起訴主張：坐落台南縣白河鎮○○段○○段417地號、
    地目林、面積9,845平方公尺土地為原告丙○○與被告丑○○、寅○○、辰○○、癸○○、午○○、申○○、己○○（
    即鄭宏明）、戊○○、丁○○、賴榮所共有，惟賴榮已於昭
    和14年7月1日死亡，其唯一繼承人即養子賴平風亦已於59年
    5 月2日死亡，依法應由其妻子○○○、其子女未○○、巳
    ○○、辛○○、卯○○、壬○○繼承，共有人之應有部分各
    如附表三所示；另坐落台南縣白河鎮○○段○○段408地號
    、地目林、面積17,050平方公尺土地為原告乙○○與被告丑
    ○○、寅○○、辰○○、癸○○、申○○、賴榮共有，應有
    部分各如附表四所示，兩造就上開2筆土地並無不能分割之
    協議，且其性質上亦無不能分割之情形，惟因土地共有人眾
    多，難以達成協議分割，且賴榮之繼承人子○○○、未○○
    、巳○○、辛○○、卯○○、壬○○迄未辦理繼承登記，爰
    依繼承之法律關係，及民法第823條第823條第1項前段、第
    824 條第2項第1款之規定，提起本件訴訟，並聲明：求為判
    決如主文所示。
三、被告則以：
  (一)被告丑○○、寅○○、辰○○、癸○○雖未於最後言詞辯論
    期日到場，惟據其以前到場陳稱：同意系爭417地號土地依
    附件複丈成果圖乙部分分歸其取得並願繼續保持共有，系
    爭408地號土地依附件複丈成果圖C、D、E、F部分分歸其等
    分別所有。
  (二)被告午○○、申○○、己○○（即鄭宏明）、戊○○、丁○○部分：同意系爭417地號土地依附件複丈成果圖丙部分分
    歸其取得並願繼續保持共有。
  (三)被告子○○○、未○○、巳○○、辛○○、卯○○、壬○○
    均未於言詞辯論期日到場，亦未提出書狀作何聲明或陳述。
四、本院得心證之理由：
  (一)按因繼承取得不動產者，非經登記，不得處分其物權，民法
    第759條定有明文；而共有之不動產之共有人中1人死亡，他
    共有人請求分割共有物時，為求訴訟經濟起見，可許原告就
    請求繼承登記及分割共有物之訴合併提起，即以一訴請求該
    死亡之共有人之繼承人辦理繼承登記並請求該繼承人於辦理
    繼承登記後，與原告及其餘共有人分割共有之不動產（最高
    法院70年第2次民事庭總會決議參照）。本件原告主張系爭2
    筆土地原共有人之一賴榮已於昭和14年7月1日死亡，其唯一
    繼承人即養子賴平風亦已於59年5月2日死亡，依法應由其妻
    子○○○、其子女未○○、巳○○、辛○○、卯○○、壬○○繼承，惟其上開繼承人迄今尚未辦理繼承登記之事實，業
    據原告提出系爭2筆土地之土地登記謄本、被繼承人賴榮之
    繼承系統表、及戶籍謄本附卷足憑，堪信屬實。依上開說明
    ，原告訴請被告子○○○、未○○、巳○○、辛○○、卯○○、壬○○應就被繼承人賴榮所有系爭2筆土地應有部分辦
    理繼承登記等語，即屬有據，應予准許。
  (二)再按各共有人得隨時請求分割共有物。但因物之使用目的不
    能分割或契約定有不分割之期限者，不在此限；又共有物之
    分割，依共有人協議之方法行之，分割方法不能協議決定者
    ，法院得因任何共有人之聲請，命為左列之分配：一、以原
    物分配於各共有人。二、變賣共有物，以價金分配於各共有
    人，民法第823條第1項、第824條第1項、第2項分別定有明
    文。又分割共有物，以消滅共有關係為目的。法院裁判分割
    共有土地時，除因該土地內部分土地之使用目的不能分割（
    如為道路）或部分共有人仍願維持其共有關係，應就該部分
    土地不予分割或准該部分共有人成立新共有關係外，應將土
    地分配於各共有人單獨所有（參照最高法院69年台上字第
    1831號判例意旨）。原告主張系爭417地號土地為原告丙○○與被告丑○○、寅○○、辰○○、癸○○、午○○、申○○、己○○（即鄭宏明）、戊○○、丁○○、子○○○、未
    ○○、巳○○、辛○○、卯○○、壬○○共有，系爭408 地
    號土地為原告乙○○與被告丑○○、寅○○、辰○○、申○○、癸○○、子○○○、未○○、巳○○、辛○○、卯○○
    、壬○○共有等情，有上開土地登記簿謄本2份附卷可憑，
    系爭417地號、408地號土土地共有人間均無不分割之特約，
    亦無因物之使用目的不能分割之情形，且原告提起本訴訟後
    ，被告子○○○、未○○、巳○○、辛○○、卯○○、壬○○經本院數次合法通知均未到場，足認兩造間已無法達成協
    議分割。又系爭土地既無不得分割之情形，共有人間亦無不
    分割之特約，又無法達成協議分割，原告依上開規定請求裁
    判分割，自應准許。又系爭417地號土地共有人即被告丑○○、寅○○、辰○○、癸○○均於本院審理中陳明同意分割
    後繼續保持共有關係；系爭417地號共有人即被告戊○○、
    丁○○、己○○（即鄭宏明）、午○○、申○○亦於本院審
    理中陳明同意地分割後繼續保持共有關係，依上開說明，本
    院為判決分割時，就該部分土地准該部分共有人成立新共有
    關係。
　(三)系爭2筆土地之分割方法，本院審酌如下：
  (1)按裁判上定共有物之分割分法，法院有審酌共有物各種情形
    ，顧及共有人全體利益而自由裁量之權，不受任何當事人主
    張之拘束（最高法院29年上字第1972號、49年臺上字第2569
    號判例可資參照）。系爭417地號土地南側及西側均面臨道
    路，南側道路寬約7公尺，西側道路寬約5公尺，東側及東南
    側均未面臨道路，目前由南側為出入口，內有自闢產業道路
    ，土地由西向東現由被告寅○○、丑○○、癸○○、辰○○
    等4人在其上種植果樹，土地東側及東南側以水溝與鄰地毗
    鄰，以肉眼觀察土地南側及西側地勢較低，北側地勢略高，
    呈現小斜坡地形，北側及西北側均與鄰地毗鄰；系爭408地
    號土地西側與鄰地相鄰，距離西側道路（約5公尺寬）約100
    公尺至數十公尺不等，中間有他人之土地及房屋，無法直接
    與道路相通，目前由原告丙○○、乙○○種植荔枝，其上有
    一磚造平房，內有電力設施及抽水井，用以灌溉荔枝等情，
    業據本院到場勘驗現場屬實（本院94年12月9日、95年10月
    31日勘驗筆錄），並有現場照片11幀附卷可參。
  (二)原告及被告丑○○、寅○○、辰○○、癸○○、午○○、申
    ○○、己○○（即鄭宏明）、戊○○、丁○○均同意依附件
    複丈成果圖所示之分割方法，及被告丑○○、寅○○、辰○○、癸○○均同意就系爭417地號土地分割後繼續保持共有
    關係；被告戊○○、丁○○、己○○（即鄭宏明）、午○○
    、申○○均同意就系爭417地號土地分割後繼續保持共有關
    係，本院並考量系爭2筆土地現使用狀況，格局並非方正，
    交通狀況受地形影響，部分土地未面臨道路，為免分割後產
    生袋地情形，認保留部分土地作為道路，並按原共有人之應
    有部分比例維持共有，以供分割後通行之用，較符合全體共
    有人之最大利益。又被告子○○○、未○○、巳○○、辛○○、卯○○、壬○○等人經本院合法通知，固未到庭亦未具
    狀表示意見，仍應顧及被告子○○○、未○○、巳○○、辛○○、卯○○、壬○○等人之利益，而其等被繼承人賴榮在
    系爭2筆土地之應有部分各僅4189分之1，其中系爭417地號
    土地面積約2平方公尺，系爭408地號土地面積約4平方公尺
    ，倘若再加以細分，自當難以有效利用，且被告子○○○、
    未○○、巳○○、辛○○、卯○○、壬○○尚未就其繼承賴
    榮所有之系爭2筆土地辦理分別共有之遺產分割登記，就其
    繼承賴榮之遺產仍屬公同共有狀態，並無所謂應有部分，被
    告子○○○、未○○、巳○○、辛○○、卯○○、壬○○就
    其等繼承被繼承人賴榮應有部分，於分割後取得之土地，仍
    應繼續保持公同共有關係。本院綜合上開各情，認系爭2筆
    土地分割如主文第2項及第3項所示，應符合系爭爭土地分割
    之整體效益及共有人全體之利益。
五、綜上所述，系爭土地原共有人賴榮既均已死亡，其繼承人即
    被告子○○○、未○○、巳○○、辛○○、卯○○、壬○○
    尚未辦理繼承登記，原告自得於本件分割共有物訴訟併予訴
    請被告子○○○、未○○、巳○○、辛○○、卯○○、壬○○就其應有部分先辦理繼承登記。又系爭2筆土地依其使用
    目的並非不能分割，共有人間亦無不能分割之約定，惟迄今
    未能協議分割，本院審酌系爭土地之現有使用狀況、對外通
    行道路、維持分割後土地方正完整性、兩造分割之利益及意
    願、分割後之土地利用等一切情狀，認附件所示之分割方案
    符合土地分割之經濟效用及共有人全體之利益，係屬適當、
    公允之分割方法。從而，原告本於繼承之法律關係及共有人
    之資格，起訴請求被繼承人為繼承登記，並訴請就系爭2筆
    土地判決分割，即屬正當，應予准許。
六、本件已支出訴訟費用如附表一(一)、二(一)所示，本院雖准予依
    原告之請求辦理繼承登記及裁判分割系爭2筆土地，然分割
    方法係法院考量全體共有人之利益後，依職權所為之決定，
    原告為共有人之一，亦同受其利，若全由敗訴當事人負擔訴
    訟費用顯失公平，爰依民事訴訟法第80條之1規定，命勝訴
    之原告負擔部分之訴訟費用如附表一(二)、二(二)所示，併此敘
    明。
七、據上論結，本件原告之訴為有理由，應依民事訴訟法第385
    條第1項前段、第80條之1、第85條第1項但書、第2項、第87
    條第1項，判決如主文。
中　　華　　民　　國　　96　　年　　3　　月　　30   　日
                  民事第三庭法　官　張桂美
上正本證明與原本無異
如不服本判決，應於送達後廿日內，向本院提出上訴狀並表明上
訴理由，如於本判決得於20日內上訴宣示後送達前提起上訴者，
應於判決送達後廿日內補提上訴理由書（須附繕本）。
中　　華　　民　　國　　96　　年　　3 　　月　　30　　日
                            書記官  黃鋕偉
附表一(一)：（417地號部分）
┌───────────────────────────────────────┐
│訴訟費用：                                                                    │
├─────┬──────────┬──────────────────────┤
│項      目│ 第 一 審 裁 判 費  │ 測   量   費                               │
├─────┼──────────┼──────────────────────┤
│          │                    │                  （原告丙○○已支付3,000元 │                                                    │
│          │                    │                    ，被告辰○○、癸○○、賴│
│          │15,256元（原告丙○○│    24,210元        金生、寅○○已支付21,210│
│          │已支付14,972元）    │                    元 ）                   │
├─────┼──────────┴──────────────────────┤
│合     計 │  39,466元                                                        │
└─────┴─────────────────────────────────┘
附表一(二)：（417地號部分）
   ┌──────────────────────────────────────┐
   │  兩造各應負擔之訴訟費用額                                                  │
   ├──────────┬─────────────┬─────────────┤
   │  所  有   權  人   │   分 割 前 應 有 部 分   │    應負擔之訴訟費用額    │
   ├──────────┼─────────────┼─────────────┤
   │     丙○○         │      10095分之4323       │         16,536元         │
   ├──────────┼─────────────┼─────────────┤
   │  丑○○、寅○○、  │合計                      │連帶負擔                  │
   │  辰○○、癸○○    │      4189分之994         │        9,487元           │
   ├──────────┼─────────────┼─────────────┤
   │  戊○○、丁○○、  │合計                      │連帶負擔                  │
   │  己○○、午○○、  │      00000000分之00000000│        13,433元          │
   │  申○○            │                          │                          │
   ├──────────┼─────────────┼─────────────┤
   │ 子○○○、未○○、 │合計                      │連帶負擔                  │
   │ 巳○○、辛○○、賴 │     4189分之1            │        10元              │
   │ 素玉、壬○○       │                          │                          │
   └──────────┴─────────────┴─────────────┘
附表二(一)：（408地號部分）
 ┌──────────────────────────────────┐
 │訴訟費用：                                                          │
 ├──┬────────┬──────────────────────┤
 │項目│第一審    裁判費│   測    量    費                           │
 ├──┼────────┼──────────────────────┤
 │    │                │                     （原告乙○○已支付     │
 │    │                │                        21,810元，原告辰○○│
 │    │43,867元（原告  │      43,020元        、癸○○、寅○○、賴金│
 │    │乙○○已支付43,0│                      生已支付16,410元）    │
 │    │52元）          │                                            │
 ├──┼────────┴──────────────────────┤
 │合計│    86,887元                                                  │
 └──┴───────────────────────────────┘
附表二(二)：（408地號部分）
 ┌───────────────────────────────────────┐
 │ 兩造各應負擔之訴訟費用額                                                     │
 ├────────┬──────────────┬───────────────┤
 │ 所  有  權  人 │ 分  割  前  應  有  部  分 │  應 負 擔 之 訴 訟 費 用 額  │
 ├────────┼──────────────┼───────────────┤
 │    乙○○      │       4189分之3124         │          60,865元            │
 ├────────┼──────────────┼───────────────┤
 │    癸○○      │       4189分之249          │           5,100元            │
 ├────────┼──────────────┼───────────────┤
 │    辰○○      │       4189分之248          │           5,100元            │
 ├────────┼──────────────┼───────────────┤
 │    寅○○      │       4189分之248          │           5,100元            │
 ├────────┼──────────────┼───────────────┤
 │    丑○○      │       4189分之249          │           5,100元            │
 ├────────┼──────────────┼───────────────┤
 │    申○○      │       4189分之70           │           1,606元            │
 ├────────┼──────────────┼───────────────┤
 │子○○○、未○○│                            │連帶負擔                      │
 │、申○○、辛○○│       4189分之1            │          16元                │
 │、卯○○、壬○○│                            │                              │
 └────────┴──────────────┴───────────────┘
